【裁判字號】    94,重家上,8
【裁判日期】    950221
【裁判案由】    繼承登記
【裁判全文】
臺灣高等法院民事判決                 94年度重家上字第8號
上  訴  人  辛○○○(即陳友吉之承受訴人)
            癸○○(即陳友吉之承受訴訟人)
            壬○○(即陳友吉之承受訴訟人)
            丁○○(即陳友吉之承受訴訟人)
            戊○○(即陳友吉之承受訴訟人)
            庚○(即陳清之承受訴訟人)
            乙○○(即陳清之承受訴訟人)
            甲○○(即陳清之承受訴訟人)
共      同
訴訟代理人  蔡慧玲律師
            周炳成律師
上三人共同
訴訟代理人  粘毅群律師
被上訴人    己○○
            子○○
共      同
訴訟代理人  陳正磊律師
上列當事人間繼承登記事件，上訴人對於中華民國94年4月15日
臺灣臺北地方法院92年度重家訴字第31號第一審判決提起上訴，
本院於95年2月7日言詞辯論終結，判決如下：
    主  文
原判決（除減縮部分外）關於駁回上訴人後開第2、3項之訴部分
，並訴訟費用之裁判廢棄。
兩造就被繼承人陳蕭文娘遺產如附表編號一至三所示之不動產，
於辦理繼承登記完畢後准予以分割，上訴人辛○○○、癸○○、
壬○○、丁○○、戊○○就上開不動產應有部分各為二十分之一
，上訴人庚○、乙○○、甲○○應有部分各為十二分之一，被上
訴人己○○、子○○應有部分各為四分之一。
兩造就被繼承人陳蕭文娘遺產如附表編號四至七所示之存款，由
上訴人辛○○○、癸○○、壬○○、丁○○、戊○○各取得二十
分之一，上訴人庚○、乙○○、甲○○各取得十二分之一，被上
訴人己○○、子○○各取得四分之一。
第一審（減縮部分除外）、第二審訴訟費用，由被上訴人負擔。
    事實及理由
一、按訴狀送達後，原告不得將原訴變更或追加他訴。但有下列
    各款情形之一者，不在此限：(三)擴張或減縮應受判決事項之
    聲明者。又在第二審為訴之變更或追加，非經他造同意，不
    得為之。但第255條第1項第2款至第6款情形，不在此限。又
    不變更訴訟標的，而補充或更正事實上或法律上之陳述者，
    非為訴之變更或追加。民事訴訟法第255條第1項第3款、第
    446條、第256條分別定有明文。上訴人於原審起訴原請求被
    上訴人應與上訴人共同辦理被繼承人陳蕭文娘所有，如原判
    決附表所載之遺產之繼承登記，及請求於辦妥繼承登記後，
    被上訴人應協同上訴人辦理公同共有之遺產分割，兩造各取
    得應有部分各4分之1。嗣於本院減縮、更正聲明為：(一)請准
    兩造就被繼承人陳蕭文娘遺產如附表編號一至三所示之不動
    產，於辦理繼承登記完畢後予以分割，上訴人辛○○○、癸
    ○○、壬○○、丁○○、戊○○就上開不動產應有部分各為
    二十分之一，上訴人庚○、乙○○、甲○○應有部分各為十
    二分之一，被上訴人己○○、子○○應有部分各為四分之一
    。(二)請准兩造就被繼承人陳蕭文娘遺產如附表編號四至七所
    示之存款，由上訴人辛○○○、癸○○、壬○○、丁○○、
    戊○○各取得二十分之一，上訴人庚○、乙○○、甲○○各
    取得十二分之一，被上訴人己○○、子○○各取得四分之一
    。其中辦理繼承登記為減縮應受判決事項之聲明，其餘繼承
    財產比例部分乃聲明之補正，揆諸首揭條文說明，核無不合
    ，另原上訴人陳友吉於94年8月29日死亡，其繼承人為辛○
    ○○、癸○○、壬○○、丁○○、戊○○，有戶籍謄本、死
    亡證明書（見本院卷第69至71頁）在卷可稽，渠等聲明承受
    訴訟，亦無不合，先予敘明。
二、上訴人起訴主張：
  (一)被繼承人陳蕭文娘為陳清（即上訴人庚○、乙○○、甲○
    ○之被繼承人）、陳友吉（即上訴人辛○○○、癸○○、壬
    ○○、丁○○、戊○○之被繼承人）與被上訴人之母親，於
    89年4月27日死亡，陳清、陳友吉與被上訴人均為其第一
    順位繼承人，其遺產自應由陳清、陳友吉與被上訴人繼承
    而公同共有。詎被上訴人提出被繼承人之「代筆遺囑」（下
    稱系爭遺囑），並要求陳清、陳友吉依遺囑內容辦理繼承
    登記，惟系爭遺囑非出於被繼承人之意思，更非其所口述，
    已違反法定方式而無效，爰依民法第1138條第1款、第1141
    條、第1147條、第1148條、第1164條規定，請求於辦理繼承
    登記後為遺產之分割。
  (二)按遺囑係要式行為，違反法定方式而為者，依民法第73條前
    段規定應為無效。代筆遺囑之作成依現行民法第1194條之規
    定，應具備一須由遺囑人指定三人以上之見證人，二由遺囑
    人口述遺囑之意旨，三須由見證人中之一人筆記、宣讀、講
    解，四須經遺囑人認可後，記明年月日及代筆人之姓名，及
    五須由見證人及遺囑人同行簽名，遺囑人不能簽名者，應按
    指印代之等法定要件。系爭代筆遺囑係由被繼承人所不認識
    ，遠居新竹縣新埔鎮之丙○○為代筆人，另有2位律師為見
    證人，已不符常情，且完全由國泰法律事務所主導指派，非
    由被繼承人陳蕭文娘指定，顯與上開規定不合。另據證人丙
    ○○之證詞可知，陳蕭文娘並未口授遺囑意旨，僅由孫世群
    律師講解草稿內容經立遺囑人認可轉交待丙○○筆記，不符
    上開由遺囑人口述遺囑而筆記之要件，而因陳蕭文娘並不識
    字，所依據之草稿內容應非立遺囑人製作並攜往立遺囑處所
    ，無從確認為立遺囑人之真意。又丙○○所作之「筆記」，
    係依孫世群律師之轉述意旨而記，此顯違反代筆遺囑之筆記
    、宣讀、講解者應屬同一人之成立要件，且以被繼承人於87
    年12月28日之健康狀況，根本無口授遺囑意旨能力，亦斷不
    可能口述如系爭代筆遺囑所載，龐雜、細密、詳盡之遺囑內
    容，故系爭代筆遺囑應屬無效，本件即應回歸民法依法定繼
    承比例分割遺產。
  (三)被上訴人既主張其為遺囑執行人並保管遺囑，依民法第1212
    條規定，被上訴人於被繼承人死亡時，應即邀傳繼承人及公
    親提示所保管之遺囑，但被上訴人於被繼承人死亡後，並未
    向任何繼承人或公親透露，直至92年4月30日，始委託代書
    蔡宗輝通知陳清、陳友吉謂兩造之母親立有遺囑云云，且
    陳清、陳友吉於同年6月2日接獲被上訴人之通知，其內容
    極盡杜撰侮衊之能事，對被上訴人多分得遺產作辯護，足見
    系爭遺囑完全為被上訴人所主導，並非被繼承人之意思。參
    照被上訴人己○○於被繼承人臥病中，以被繼承人為債務人
    ，向訴外人許收抵押借款1,000萬元，並稱已受被繼承人之
    贈與，益證系爭代筆遺囑非出於被繼承人之意思，更非其所
    口述；另依系爭遺囑第3條第3項列明：「管理方式：受託人
    應以善良管理人之注意，全權負責管理前述受託遺產、及為
    管理上之必要行為，並於不影響受遺贈人權益下，經受託人
    全體之同意，得為該受遺贈物之買賣或重建等處分行為」。
    則只要被上訴人2人之同意，不待遺囑效力之發生，即可處
    分遺囑人之財產，此與民法第1215條第1項規定不合，益證
    系爭遺囑事實上完全係由被上訴人主導。
  (四)遺產詳表編號四之銀行存款510萬元雖經國稅局扣抵遺產稅
    ，惟扣抵稅額僅498萬2,170元。是以該帳戶內應有餘款11萬
    7,830元，該筆餘款仍應列為被繼承人之遺產由繼承人等分
    配。又遺產詳表編號五、六之兩筆銀行存款，上訴人癸○○
    並無提領之權，被上訴人誣指該兩筆存款係由癸○○所提領
    ，顯屬無稽，蓋被上訴人自命為遺囑執行人，且保管被繼承
    人全部的存褶與印章，編號五之銀行存款65萬元，以及編號
    六之銀行存款14萬元，確由子○○領出現金後，交付癸○○
    用以支付陳蕭文娘之喪葬費，上開二帳戶餘款仍應列入遺產
    由全體繼承人依法定應繼分分配。另遺產詳表編號七之存款
    解約領出現金後，從未存放以癸○○名義開立之保險箱中。
    實則該250萬元，由癸○○會同子○○辦理定存解約後，係
    由子○○取走稱要繳納遺產稅，詎子○○未持以繳納遺產稅
    ，前遭陳友吉 (現由癸○○等人承受繼續告訴)告訴背信與
    侵占罪 (台北地方法院檢察署94偵14850號必股承辦)。
    並聲明：(一)原判決廢棄。(二)請准兩造就被繼承人陳蕭文娘遺
    產如附表編號一至三所示之不動產，於辦理繼承登記完畢後
    予以分割，上訴人辛○○○、癸○○、壬○○、丁○○、戊
    ○○就上開不動產應有部分各為二十分之一，上訴人庚○、
    乙○○、甲○○應有部分各為十二分之一，被上訴人己○○
    、子○○應有部分各為四分之一。(三)請准兩造就被繼承人陳
    蕭文娘遺產如附表編號四至七所示之存款，由上訴人辛○○
    ○、癸○○、壬○○、丁○○、戊○○各取得二十分之一，
    上訴人庚○、乙○○、甲○○各取得十二分之一，被上訴人
    己○○、子○○各取得四分之一。
三、被上訴人則以：依據登記法令，繼承登記得由任何繼承人單
    獨申請，無需全體共同申請，在全體繼承人協議持分繼承前
    ，應繼承登記為全體繼承人公同共有，上訴人規避公同共有
    之繼承登記，直接請求持分繼承之登記，未得被上訴人同意
    ，並不合法。又遺產分割為處分行為，依民法第759條規定
    ，在繼承登記為公同共有前不得為之，系爭遺產尚未辦理公
    同共有之繼承，上訴人率行請求遺產分割而未經被上訴人同
    意，於法亦有不合。系爭遺囑係由被繼承人指定丙○○、孫
    世群律師、李薇薇律師為見證人，並指定丙○○為代筆人，
    於87年12月28日口授而訂立，就遺產分配訂有分配辦法，被
    繼承人既在遺囑內親自簽名、蓋章及捺手印而同意，可見該
    3人出於被繼承人所指定，遺囑內容確係被繼承人之本意。
    而系爭遺囑所定之分割方法為：(一)長女子○○、三子己○○
    各得持分百分之30，(二)長子陳友吉、次子陳清各得持分百
    分之12.5，(三)孫女癸○○得百分之5，(四)孫丁○○、戊○○
    、甲○○、孫女壬○○、乙○○以上5人各得百分之2，其他
    遺產分割方法均比照前項持分分配之。依民法第1165條第1
    項規定，被繼承人之遺產應依遺囑所定之方法分割。是被上
    訴人同意上訴人之請求遺產登記及分割，惟應依據被繼承人
    87年12月28日訂立之代筆遺囑分割。又陳清、陳友吉與被
    上訴人均為遺囑而受益之繼承人，且遺囑所為遺贈癸○○、
    丁○○、戊○○、甲○○、壬○○、乙○○，均係陳清、
    陳友吉之子女，與被上訴人無關，是陳清、陳友吉因遺囑
    之訂立，尚取得特留分以外之利益，顯見遺囑之分配尚屬公
    平。另上訴人提出之遺產詳表為繼承開始時之遺產，但編號
    四定期存款510萬元已經國稅局扣抵遺產稅，應自遺產分配
    中減除；而編號五活期儲蓄存款65萬6,816.3元（該表誤為6
    萬5,681元）於89年4月28日由癸○○提領出65萬元存入其設
    於彰化銀行萬華分行之帳戶，編號六活期儲蓄存款14萬349
    元由癸○○提領14萬元存入上開彰化銀行帳戶，編號七250
    萬元定期存款於89年4月20日由癸○○會同子○○辦理定存
    解約，領出現金，由癸○○在誠泰銀行龍山分行開立癸○○
    名義之保管箱放入該款等語，資為抗辯。並聲明：上訴駁回
    。
四、上訴人主張被繼承人陳蕭文娘為陳清（即上訴人庚○、乙
    ○○、甲○○之被繼承人）、陳友吉（即上訴人辛○○○、
    癸○○、壬○○、丁○○、戊○○之被繼承人）與被上訴人
    之母親，於89年4月27日死亡，遺有如原判決附表所示尚未
    辦理繼承登記之遺產（其中編號二之271地號土地，已於90
    年6月15日逕為分割為271地號（165平方公尺），271－1地
    號（13平方公尺），另編號五活期儲蓄存款應為65萬6,816
    元，附表誤載為6萬5,681元，應予更正，見本院卷第127、
    141頁），其繼承人為陳清、陳友吉與被上訴人之事實，
    為被上訴人所不爭執，並有遺產詳表、繼承系統表、土地登
    記謄本、戶籍謄本（見原法院卷第4、5、16至26、138至141
    頁）在卷足稽，自堪信此部分主張為真正。
五、上訴人復主張被上訴人所出示之系爭遺囑，因非出於被繼承
    人之意思，且不符代筆遺囑成立之法定方式而無效，系爭遺
    產應於辦理繼承登記後按繼承人數平均為遺產之分割，而被
    繼承人陳蕭文娘之繼承人為陳清、陳友吉、及被上訴人己
    ○○、子○○4人，系爭遺產應由渠等各取得四分之一，又
    上訴人庚○、乙○○、甲○○為陳清之繼承人，上訴人辛
    ○○○、癸○○、壬○○、丁○○、戊○○為陳友吉之繼承
    人，故系爭遺產經分割後，由上訴人辛○○○、癸○○、壬
    ○○、丁○○、戊○○取得附表編號1至3所示之不動產應有
    部分各為二十分之一，上訴人庚○、乙○○、甲○○取得應
    有部分各為十二分之一，被上訴人己○○、子○○應有部分
    各為四分之一；另系爭遺產如附表編號4至7所示之存款，由
    上訴人辛○○○、癸○○、壬○○、丁○○、戊○○各取得
    二十分之一，上訴人庚○、乙○○、甲○○各取得十二分之
    一，被上訴人己○○、子○○各取得四分之一等語，被上訴
    人則以前詞置辯，經查：
  (一)按依民法第1151條規定：繼承人有數人時，在分割遺產前，
    各繼承人對於遺產全部為公同共有。而分割共有物，性質上
    為處分行為，依民法第759條規定，因繼承取得不動產物權
    者，於其繼承人未為繼承登記以前，不得分割共有物。是被
    繼承人陳蕭文娘遺產中如原判決附表編號1至3所示不動產，
    未經辦理繼承登記前，被上訴人就上開不動產並無處分權，
    法院固無從裁判分割，惟上訴人於本院變更聲明請求於辦理
    繼承登記完畢後，判決准予分割，不但符合訴訟經濟原則，
    抑與民法第759條規定之旨趣無違。
  (二)次按「遺產繼承人，除配偶外，依左列順序定之：直系血
    親卑親屬。父母。兄弟姐妹。祖父母」；「同一順序
    之繼承人有數人時，按人數平均繼承。但法律另有規定者，
    不在此限」，民法第1138條、第1141條分別定有明文。本件
    被繼承人陳蕭文娘於89年4月27日死亡，其繼承人為陳清
    、陳友吉與被上訴人己○○、子○○4人，則除另有規定外
    ，上訴人主張系爭遺產應由陳清、陳友吉與被上訴人己○
    ○、子○○平均繼承（即各四分之一），系爭遺產應按兩造
    應繼分比例分割，即非無據。
  (三)被上訴人抗辯被繼承人陳蕭文娘於87年12月28日指定訴外人
    丙○○、孫世群律師、李薇薇律師為遺囑見證人，並指定丙
    ○○為遺囑代筆人，訂立代筆遺囑，系爭遺產應依代筆遺囑
    所定方式分割云云，經查：
  1.按「代筆遺囑，由遺囑人指定三人以上之見證人，由遺囑人
    口述遺囑意旨，使見證人中之一人筆記，宣讀講解，經遺囑
    人認可後記明年、月、日及代筆人之姓名，由見證人全體及
    遺囑人同行簽名，遺囑人不能簽名者，應按指印代之」，民
    法第1194條定有明文。又遺囑係要式行為，違反法定方式而
    為者，依民法第73條前段規定，應為無效。
  2.系爭遺囑（見原法院卷第6至8頁）第一行表明為代筆遺囑，
    其後並有立遺囑人陳蕭文娘、代筆人兼見證人丙○○、見證
    人孫世群律師、李薇薇律師之簽章，上訴人就系爭代筆遺囑
    形式上真正並無意見（見本院卷第132頁），然主張系爭代
    筆遺囑不具備由立遺囑人口述遺囑意旨、及由代筆人筆記、
    宣讀講解之法定要件而無效等語。經查，系爭代筆遺囑訂立
    之經過，證人孫世群律師、李薇薇雖於原審證稱系爭代筆遺
    囑係依照法律規定製作，遺囑內容都是被繼承人跟律師說明
    意願，再依據被繼承人之意願寫遺囑，再由代筆人親筆記載
    下來，然後提供被繼承人確認內容，之後再請被繼承人簽名
    蓋章（見原法院卷第70至71、93至94頁），惟證人孫世群同
    時亦證稱「至於其他事情太久，我記不得了」（見原法院卷
    第70頁），對於是否由代筆人丙○○執筆亦無法確認（見原
    法院卷第71頁），證人李薇薇律師亦稱對本件內容沒有特別
    印象（見原法院卷第93頁）云云，而代筆人即證人丙○○於
    本院證稱「因為這個分項實在太細，我現記不起來。可能他
    們來時就有一草稿然後給律師確認，律師有問他們意見後，
    再交代我如何寫‧‧‧」、「我印象中有一草稿，至於是在
    草稿上面修改，或是唸給我寫，我記不起來。」、「百分比
    是否與草稿一樣我現在無法確認，但是草稿上是有百分比粗
    略的分配」、「陳蕭文娘與律師是有討論遺囑，但全部唸一
    遍遺囑陳蕭文娘是沒有，最後確實有唸一遍代筆遺囑給陳蕭
    文娘‧‧‧」（見本院卷第89至91頁），顯見系爭代筆遺囑
    係由見證人丙○○就一「草稿」修正記錄而來，而非出自被
    繼承人陳蕭文娘口述遺囑意旨後並由見證人丙○○為筆記，
    已不符代筆遺囑須由遺囑人口述遺囑意旨，使見證人中之一
    人筆記之法定要件。而上開草稿及討論內容是否即為被繼承
    人陳蕭文娘之真意，參酌被繼承人陳蕭文娘為15年2月6日出
    生（見原法院卷第22頁），於立代筆遺囑之日即87年12月28
    日時，已年近73歲，於85年12月6日有中風情形，先至台北
    市中華醫院，後至台北市仁愛醫院接受治療，嗣於87年12月
    18日在家昏倒，經救護車送至和平醫院急救，有病歷表（見
    原法院卷第133至136頁）在卷可稽，另據長年與被繼承人同
    住癸○○證稱：「他85年起就中風，且情況非常嚴重‧‧‧
    在醫院中風不認得所有的親人，包括我‧‧‧在仁愛醫院的
    醫療記錄立遺囑人對文字、圖形、計算能力的認知都有受到
    損害‧‧‧中風後他喪失計算能力，心裡很不舒服，在市場
    買東西都會給錯錢，如果要參加親友喜宴包紅包，我都會幫
    他檢查過，他會把各種鈔票幣值弄錯，後來他有憂鬱症。」
    （見原法院卷第74頁），而癸○○雖為原審原告陳友吉之女
    兒，惟伊與陳蕭文娘自幼同住，對陳蕭文娘健康情形自較明
    瞭，自堪認被繼承人陳蕭文娘自85年中風後，對文字、圖形
    、計算能力的認知已嚴重受到損害。則以被繼承人陳蕭文娘
    當時之健康狀況，系爭代筆遺囑內容所載之各項財產分配不
    同百分比例予兒女及孫子女十人及指定遺囑執行人、執行遺
    產管理必要費用支出等繁複內容，顯然非陳蕭文娘所自行筆
    記或陳述，縱經律師講解後亦難認陳蕭文娘所得以認知、理
    解，難認上開草稿內容為立遺囑人陳蕭文娘之真意。是系爭
    代筆遺囑不備須由立遺囑人親自口述遺囑意旨，並由見證人
    之一筆記、宣讀講解，經遺囑人認可等之法定要件，上訴人
    主張系爭代筆遺囑無效，即非無據。
  (四)系爭代筆遺囑既為無效，上訴人主張系爭遺產應按兩造應繼
    分比例分割，即屬有據。而兩造就被繼承人遺有原判決附表
    所示之遺產並不爭執（見本院卷第132頁），被上訴人抗辯
    編號五活期儲蓄存款應為65萬6,816元，附表誤載為6萬
    5,681元，應予更正，亦為上訴人所不爭執（見本院卷第
    127、141頁），則上訴人主張就附表編號四至七所示存款由
    上訴人辛○○○、癸○○、壬○○、丁○○、戊○○各取得
    二十分之一，上訴人庚○、乙○○、甲○○各取得十二分之
    一，被上訴人各取得四分之一，為有理由。另被上訴人抗辯
    編號四定期存款510萬元已繳納遺產稅而應予扣除，業據提
    出遺產稅證明書、繳款書（見原法院卷第62、63頁）為證，
    上訴人雖提出財政部國稅局93年12月7日財北國稅徵字第
    0930236275號函（見本院卷第144、145頁），主張被上訴人
    僅繳納498萬2,170元，然上開繳款書中除本稅498萬2,170元
    外，尚有繳納11萬7,830元行政救濟加計利息費用，故上開
    款項確已移作繳納遺產稅，惟此係兩造就遺產確定分割取得
    比例後，保管上開金錢繳納遺產者，得否扣抵給付之問題，
    至被上訴人抗辯編號五存款於89年4月28日由癸○○提領出
    65萬元存入其設於彰化銀行萬華分行之帳戶，編號六活期儲
    蓄存款14萬349元由癸○○提領14萬元存入上開彰化銀行帳
    戶，編號七250萬元定期存款於89年4月20日由癸○○會同子
    ○○辦理定存解約，領出現金，由癸○○在誠泰銀行龍山分
    行開立癸○○名義之保管箱放入該款云云，惟上訴人否認癸
    ○○有取得上開存款，被上訴人復未能舉證其他以證明之，
    且係確立分割遺產比例後，應向何人請求之另一問題，與分
    割遺產兩造應取得之比例尚屬無涉。上訴人主張本於繼承法
    律關係，於辦理繼承後，依民法第1138條、第1141條規定由
    陳友吉（由上訴人辛○○○、癸○○、壬○○、丁○○、戊
    ○○繼承）、陳清（由上訴人庚○、乙○○、甲○○繼承
    ）與被上訴人己○○、子○○平均繼承（各四分之一），系
    爭遺產應按兩造應繼分比例分割，即非無據。
六、綜上所述，上訴人本於繼承之法律關係，請求兩造就被繼承
    人陳蕭文娘遺產如附表編號一至三所示之不動產（附表編號
    2不動產，上訴人雖聲明為271地號土地，惟該筆土地已於90
    年6月15日逕為分割為271地號、271－1地號，所以271－1地
    號土地亦在其聲明範內），於辦理繼承登記完畢後准予以分
    割，上訴人辛○○○、癸○○、壬○○、丁○○、戊○○就
    上開不動產應有部分各為二十分之一，上訴人庚○、乙○○
    、甲○○應有部分各為十二分之一，被上訴人己○○、子○
    ○應有部分各為四分之一。另兩造就被繼承人陳蕭文娘遺產
    如附表編號四至七所示之存款，由上訴人辛○○○、癸○○
    、壬○○、丁○○、戊○○各取得二十分之一，上訴人庚○
    、乙○○、甲○○各取得十二分之一，被上訴人己○○、子
    ○○各取得四分之一。為有理由，應予准許。原審（除減縮
    部分外）就上開部分為上訴人敗訴之判決，尚有未洽，上訴
    意旨求予廢棄改判，為有理由，爰由本院予以廢棄改判如主
    文第2、3項所示。
七、兩造其餘之攻擊或防禦方法，及未經援用之證據，經本院斟
    酌後，認均不足以影響本判決之結果，自無一一詳予論駁之
    必要，附予敘明。
八、據上論結，本件上訴為有理由，依民事訴訟法第450條、第
    78條、第85條第1項，判決如主文。
中    華    民    國    95    年    2     月    21    日
                  民事第十三庭審判長法  官 陳昆煇
                                    法  官 陳駿璧
                                    法  官 李錦美
正本係照原本作成。
如不服本判決，應於收受送達後20日內向本院提出上訴書狀，其
未表明上訴理由者，應於提出上訴後20日內向本院補提理由書狀
（均須按他造當事人之人數附繕本）上訴時應提出委任律師或具
有律師資格之人之委任狀；委任有律師資格者，另應附具律師資
格證書及釋明委任人與受任人有民事訴訟法第466條之一第一項
但書或第二項（詳附註）所定關係之釋明文書影本。
中    華    民    國    95    年    2     月    22    日
                                    書記官 明祖全
附註：
民事訴訟法第四百六十六條之一（第一項、第二項）：
對於第二審判決上訴，上訴人應委任律師為訴訟代理人。但上訴
人或其他法定代理人具有律師資格者，不在此限。
上訴人之配偶、三親等內之血親、二親等內之姻親，或上訴人為
法人、中央或地方機關時，其所屬專任人員具有律師資格並經法
院認為適當者，亦得為第三審訴訟代理人。
陳蕭文娘女士遺產詳表
┌───┬──────────┬──────┬───────┐
│第一項│第二項              │第三項      │第四項        │
├───┼──────────┼──────┼───────┤
│編號  │遺產之標的          │    (新台幣)│備註欄        │
├───┼──────────┼──────┼───────┤
│一、  │臺北市○○區○○段一│            │28㎡          │
│      │小段270地號土地     │            │              │
├───┼──────────┼──────┼───────┤
│二、  │同上地段第271地號土 │            │271-1地號分割 │
│      │地（於90年6月15日逕 │            │自271地號     │
│      │為分割為同上地段第  │            │（面積：全部）│
│      │271、271-1地號）    │            │              │
├───┼──────────┼──────┼───────┤
│三、  │建物(門牌號碼：臺北 │            │              │
│      │市○○路第58號)     │            │              │
├───┼──────────┼──────┼───────┤
│四、  │台灣中小企業銀行存款│5,100,000   │定期存款      │
├───┼──────────┼──────┼───────┤
│五、  │同上                │656,816     │活期儲蓄存款  │
├───┼──────────┼──────┼───────┤
│六、  │誠泰銀行存款        │140,349     │活期儲蓄存款  │
├───┼──────────┼──────┼───────┤
│七、  │同上                │2,500,000   │定期存款      │
└───┴──────────┴──────┴───────┘


司法院資訊處製作；財團法人民間司法改革基金會備份。
